臺灣高等法院高雄分院刑事判決　　　　96年度上訴字第1939號
上　訴　人
即　被　告　乙○○
上　訴　人
即　被　告　甲○○
上列上訴人因偽造文書等案件，不服臺灣高雄地方法院96年度訴
字第1702號中華民國96年8 月8 日第一審判決（起訴案號：臺灣
高雄地方法院檢察署96年度偵字第545 號），提起上訴，本院判
決如下：
    主  文
原判決撤銷。
乙○○、甲○○共同犯行使偽造私文書罪，各處有期徒刑捌月，
各減為有期徒刑肆月，如易科罰金，均以銀元參佰元即新臺幣玖
佰元折算壹日。
偽造之「三嘉交通股份有限公司」之公司印章壹枚，及於「汽柴
油散裝油品買賣合約書」上「三嘉交通股份有限公司」之偽造印
文貳枚，均沒收。
    事  實
一、乙○○與甲○○係夫妻，乙○○並將其所購入之貨車靠行於
    三嘉交通股份有限公司（下稱三嘉公司）。乙○○與甲○○
    2 人為取得加油折讓之差價優惠，於民國94年11月初，與千
    越加油站實業股份有限公司（下稱千越公司）洽談簽訂油品
    汽柴油散裝油品買賣合約書事宜，千越公司則授權該公司副
    理尤盛玄與乙○○、甲○○2 人談妥汽柴油散裝油品買賣合
    約，約定乙○○與甲○○所指定車號之車輛可至千越公司或
    其連鎖加油站加油，可享有柴油每公升折讓新臺幣（下同）
    1 元之優惠，及其油款得於每月月底一併結算（應於次月10
    日付款）等事項，惟因尤盛玄要求乙○○夫妻需以公司名義
    訂立合約；乙○○及甲○○2 人明知其等未經三嘉公司授權
    ，竟由乙○○以三嘉公司負責人自居，共同基於偽造私文書
    後加以行使之犯意聯絡，於民國94年11月11日前之某日，在
    不詳地點，利用某不知情之刻印業者偽刻三嘉公司之公司大
    章1 枚後，推由甲○○於94年11月11日，在不詳地點，將上
    開偽刻之三嘉公司大章蓋用於其等與千越公司簽訂之汽柴油
    散裝油品買賣合約書（一式二份）上，另於三嘉公司之負責
    人處則蓋用乙○○之私章後（甲○○則於聯絡人處蓋用其私
    章），將其中1 份持交千越公司（另外1 份由乙○○、甲○
    ○收執），足生損害於三嘉公司與千越公司。前開合約書所
    約定車號之貨車司機（除乙○○夫妻外，其餘貨車司機均不
    知偽造之情）旋自94年11月11日起至同年12月19日止，多次
    至千越公司所屬之路竹加油站加油，乙○○其後雖已給付94
    年11月11日至94年11月30日之油款，惟自94年12月1 日至同
    年月19日之油款280,062 元，則無力償還，經千越公司催討
    後，始於95年5 月30日清償3 萬元，及於96年11月5 日清償
    15,000元。本件經千越公司函催三嘉公司清償上開油款，三
    嘉公司否認授權乙○○簽訂上開合約，始查悉上情。
二、案經高雄市政府警察局小港分局報告臺灣高雄地方法院檢察
    署檢察官偵查起訴。
    理  由
一、證人林威志於警詢時所為之審判外陳述，業經檢察官及被告
    乙○○及甲○○2 人同意作為證據使用，本院審酌其在警詢
    中所為陳述並無不當取供情形存在，並提出合約書及對帳單
    等資料以擔保其陳述之可信性而為適當，自得為證據。
二、上訴人即被告乙○○及甲○○對於被告乙○○並非三嘉公司
    負責人，惟以三嘉公司負責人名義，而於上揭時、地，由被
    告甲○○出面與千越公司簽訂油品買賣合約，並蓋用三嘉公
    司之公司大章於該合約書上等情，均加以承認，惟其2 人矢
    口否認有何偽造文書之犯行，均辯稱：該合約書會以被告乙
    ○○為三嘉公司負責人名義簽訂，係千越公司之要求，而合
    約書上蓋用三嘉公司之公司大章，係在三嘉公司經會計劉美
    惠同意而蓋用，並非私下偽刻云云。經查：
  (一)被告乙○○並非三嘉公司負責人，卻與被告甲○○共同以三
    嘉公司負責人名義，與千越公司簽訂油品買賣合約，並於其
    上蓋用三嘉公司之公司章，雙方約定合約上所指定車號之車
    輛可至千越公司或其連鎖加油站加油，且柴油每公升折讓1
    元之優惠，每月月底再統一與千越公司結帳等情，業經被告
    2 人自陳無誤，核與證人即千越公司管理部經理林威志於警
    詢時證述之情節相符，並有上開油品買賣合約書（偵查卷第
    5 至8 頁）、千越加油站路竹站簽帳客戶請款單（警卷20頁
    以下）及三嘉公司營利事業登記證（警卷第33頁）在卷可憑
    ，堪信此部分情節屬實。
  (二)被告等雖稱前開合約書上三嘉公司大章部分並非偽造，而係
    三嘉公司之會計劉美惠所提供，或稱係由劉美惠同意而蓋用
    等語。惟：證人劉美惠於原審審理中已證稱：我不知道被告
    夫妻與千越公司簽訂本件合約的事，而且公司的大小章都是
    老闆在保管，如果因業務需要，要用到印章，我就拿給老闆
    蓋等語明確（原審卷第55頁）。復參酌被告乙○○在警詢中
    已自陳：「三嘉交通股份有限公司的印章是會計劉美惠叫我
    們去刻的，當時我老婆（甲○○）在電話中談論要使用三嘉
    公司的印章，會計劉美惠叫我們去刻印並使用。」、「會計
    劉美惠有拿『三嘉交通股份有限公司』印章給我們看，我就
    照會計劉美惠所拿來的印章刻了一枚向千越加油站簽訂油品
    合約書，會計劉美惠並叫我不要亂使用。」、「當時我與我
    太太甲○○一同前往與千越加油站簽訂合約，負責人為我本
    人，聯絡人為我太太甲○○。」等語（見警卷第4-6 頁）。
    其於偵查中又改稱：「這些事情（告訴人告訴內容）都是我
    太太在處理的，是我太太向會計劉美惠說，並經過劉女同意
    才拿去跟千越公司簽約，簽約是我太太甲○○去處理的。」
    、「三嘉公司的印章是去年11月我太太甲○○去三嘉公司向
    劉美惠拿的，是我去年11月初在小港家裡蓋的。」等語（見
    偵查卷第19-20 頁），嗣於審理時則又稱合約書是拿到三嘉
    公司由劉美惠蓋用三嘉公司大章等語（原審卷第54頁）；另
    外，被告甲○○再在偵查中亦稱：三嘉公司之公司大章是我
    去向劉美惠拿來蓋的，有經過劉美惠同意等語（偵查卷第22
    頁），嗣於審理時則改稱合約書是拿到三嘉公司由劉美惠蓋
    用公司大章等語（原審卷第54頁）；足見其等就本件三嘉公
    司之公司章來源，被告乙○○先則供係經劉美惠同意而由其
    請他人代刻，其後被告等又均稱到三嘉公司取回住處蓋用，
    復再改稱係持合約書前往三嘉公司由劉美惠蓋印，其前後所
    述明顯歧異，能否採信，已非無疑。再者，證人劉美惠僅係
    三嘉公司之會計，而公司會計因係負責業務單據及記帳等事
    務，使用公司大章或負責人印章之情形，固有可能，但因公
    司大章及負責人印章涉及公司之許多重要事項（如財務、會
    計等），除非家族企業或屬特值信賴之親信，當無由一般會
    計人員保管之理，否則徒增公司不可測之風險，自非營運之
    道，從而證人劉美惠所述，其未保管三嘉公司之大小章，應
    可採信；又劉美惠既僅係公司之會計，衡情，亦無擅自授權
    被告等偽刻三嘉公司大章，或未經授權而擅自盜用三嘉公司
    大章之理，益徵足見其所述該印章係由劉美惠所提供或經由
    劉美惠同意而代刻一事，不足採信。
  (三)被告等又稱，該合約書上之三嘉公司大章係三嘉公司之前曾
    使用者等語，惟此為三嘉公司負責人卓明田所否認（原審卷
    第54頁）；又經原審依被告聲請調取三嘉公司名下汽車車籍
    異動資料（資料時間為自84年間起）、三嘉公司變更登記事
    項登記卡（資料時間為自69年間起）、臺灣土地銀行大社分
    行三嘉公司印鑑章等資料（原審卷第72頁以下），經當庭勘
    驗其上有關三嘉公司大章與上開油品買賣合約書所蓋用之三
    嘉公司大章是否吻合，結果認：除其中高雄市監理處函文所
    附第34頁（84年10月11日審查合格）、第35頁（84年11月20
    日審查合格）、第40頁（88年3 月25日審查合格）之異動登
    記書之三嘉公司印文字體與油品買賣合約書之印文均為楷書
    字體外，其餘均不相同。再者，上開異動申請書之字體均為
    楷書部分，與本件合約書之印文仍有下列幾處不同：「份
    」字之八相接，合約書之印文則無。「嘉、交」相接，合
    約書之印文則無。「公」字右邊一撇較短，合約書之印文
    則較長。「公、限」字分開，合約書之印文則相接」，有
    勘驗筆錄可稽（見原審卷第136-137 頁），顯見上開資料有
    關三嘉公司大章之印文，無一與被告2 人所簽訂油品買賣合
    約書上之印文吻合者，益徵被告2人所辯不實。
  (四)被告二人在本院審理中亦稱：本件合約書並未經三嘉公司授
    權而與千越公司簽訂等語（本院卷第49頁）。衡以三嘉公司
    如欲與千越公司簽訂油品買賣合約，大可自己出面簽訂，何
    須另外授權被告乙○○夫妻簽訂？亦無使被告乙○○具名為
    三嘉公司負責人之必要；足認被告2 人確有未經三嘉公司授
    權而以三嘉公司負責人自居，並偽造三嘉公司大章蓋用於本
    件合約書上後加以行使之事實，可以認定。
  (五)綜上所述，被告等2 人所辯，均係卸責之詞，不足採信。本
    件事證已臻明確，2 人犯行，均堪以認定。又被告等2 人雖
    聲請傳訊證人劉美惠以證明三嘉公司印章係劉美惠蓋用，惟
    證人劉美惠已於原審經被告二人行使對質詰問權並證述明確
    ，本院認無再行傳訊必要。其等又聲請傳訊證人尤盛玄以證
    明本件係千越公司要求乙○○以負責人自居而簽訂契約，惟
    被告乙○○是否確為三嘉公司負責人，因涉及將來如因
    本件合約發生糾紛而涉訟時，千越公司能否順利向三嘉公司
    主張其法律上權利，而尤盛玄既為千越公司員工，並經千越
    公司授權而與被告簽訂合約書，豈有明知被告乙○○非三嘉
    公司負責人而仍要求其以負責人自居而簽訂本合約書之理，
    自無予以傳訊必要。被告於本院辯論終結後，又以其等於有
    再給千越公司15,000元，證人卓明田所述其等靠行之時間並
    不正確，其等有給付94年11月11日至94年11月30日之油款給
    千越公司，而聲請再開辯論；惟本件被告等確未經三嘉公司
    授權，而以三嘉公司負責人自居與以千越公司簽訂合約之事
    實，已如前述，縱卓明田所述其等靠行之時間有所差異，亦
    無礙於前開犯罪之成立，而其等事後再給付款項，亦不影響
    其等犯罪之成立，自無再開辯論之必要。
三、核被告2 人所為，均係犯刑法第216 條、第210 條行使偽造
    私文書罪。被告2 人就本件犯行有犯意之聯絡及行為之分擔
    ，均為共同正犯。其等2 人利用不知情之刻印業者偽造三嘉
    公司大章行為部分均係間接正犯；又其等偽刻印章係偽造私
    文書之部分行為，偽造私文書後復持以行使，偽造之低度行
    為為行使之高度行為所吸收，均不另論罪。
四、原審以被告2 人罪證明確而為論罪科刑，固非無見，惟就被
    告2 人利用不知情之刻印業者偽造三嘉公司大章部分係間接
    正犯，未予論述，尚有未洽。被告2 人上訴意旨否認犯罪，
    雖無理由，惟原判決既有可議之處，應予撤銷改判。爰審酌
    被告2 人之犯罪動機係為圖得油品折價之利益，對於千越公
    司造成之損害尚非鉅大，及其等已與千越公司達成和解，但
    僅給付其中小部分欠款，被告乙○○於最近10年間無科刑紀
    錄，被告甲○○無犯罪前科，此有臺灣高等法院被告前案紀
    錄表在卷可稽，及其等及犯罪後，飾詞卸責，態度非佳等一
    切情狀，量處如主文所示之刑。
五、又被告2 人犯罪後，中華民國96 年罪犯減刑條例業於96年6
    月15日修正公布，並自同年7 月16日起施行。本件其等犯罪
    時間係在96年4 月24日減刑基準日之前，且所犯之罪核與該
    條例第2 條第1 項之規定相符，復無同條例第3 條限制減刑
    之除外情形，爰依該條例第2 條第1 項第3 款規定，減其上
    開宣告刑期二分之一，並均諭知易科罰金之折算標準。按行
    為後法律有變更者，適用行為時之法律。但行為後之法律有
    利於行為人者，適用最有利於行為人之法律，刑法第2 條第
    1 項定有明文。又被告行為時之刑法第41條第1 項前段規定
    ：「犯最重本刑為5 年以下有期徒刑以下之刑之罪，而受6
    個月以下有期徒刑或拘役之宣告，因身體、教育、職業、家
    庭之關係或其他正當事由，執行顯有困難者，得以1 元以上
    3 元以下折算1 日，易科罰金。」而其行為時之易科罰金折
    算標準，依修正前罰金罰鍰提高標準條例第2 條前段（現已
    刪除）規定，就其原定數額提高為100 倍折算1 日，則本件
    被告行為時之易科罰金折算標準，應以銀元300 元折算1 日
    ，經折算為新臺幣後，應以新臺幣900 元折算為1 日。惟95
    年7 月1 日修正公布施行之刑法第41條第1 項前段則規定：
    「犯最重本刑為5 年以下有期徒刑以下之刑之罪，而受6 個
    月以下有期徒刑或拘役之宣告者，得以新臺幣1,000 元、2,
    000 元或3,000 元折算1 日，易科罰金。」比較修正前後之
    易科罰金折算標準，以95年7 月1 日修正公布施行前之規定
    ，較有利於受刑人，則應依刑法第2 條第1 項前段，適用修
    正前刑法第41條第1 項前段規定，定其折算標準。
六、至於偽刻「三嘉交通股份有限公司」之印章1 顆，又在油品
    買賣合約書上偽造之「三嘉交通股份有限公司」印文2 枚，
    雖未扣案，但無證據證明業已滅失，應依刑法第219 條之規
    定宣告沒收；又被告2 人偽造之油品買賣合約書2 份，其中
    1 份合約書已交由千越公司留存，非被告所有之物，而不得
    宣告沒收，另外1 份則未扣案，並未扣案，且係得沒收之物
    ，為免日後執行上困難，爰不另為沒收之宣告。
七、公訴意旨另以：被告2 人就積欠千越公司款項280,062 元部
    分，另涉犯刑法第339 條第1 項之詐欺取財罪嫌，惟被告乙
    ○○及甲○○均否認有詐欺取財犯行，其等有給付94年11月
    11 日 至同年月30日之款項，係事後因財力問題始未給付94
    年12 月1日至19日之油款等語。經查：
  (一)被告確有給付94年11月11日至同年30日之款項，除為被告2
    人一陳明外，並有油款對帳單可參，可見被告等此部分所辯
    可以採信。
  (二)再者，被告等與千越公司簽訂之目的，係為取得柴油每公升
    折讓1 元之優惠，而得利用該契約加油之車輛，尚包括其他
    指定車號之靠行司機，該其他司機依約加油，並無證據證明
    利益係歸被告所得，起訴書亦載明該其他司機並不知情，則
    被告辛苦施詐行騙，若無明顯利得，豈非為人作嫁？
  (三)綜上各情，尚難認被告自始具有詐欺取財之犯意。準此，被
    告2 人此部分犯罪事實應屬不能證明，本應為被告2 人無罪
    之諭知，惟公訴意旨認此部分犯行如果成立，與上開行使偽
    造私文書之犯行有修正前刑法第55條牽連犯裁判上一罪之關
    係，故不另為無罪之諭知，併此敘明
據上論斷，應依刑事訴訟法第369 條第1 項前段、第364 條、第
299 條第1 項前段，刑法第2 條第1 項前段、第28條、第216 條
、第210 條、第219 條，修正前第41條第1 項前段，修正前罰金
罰鍰提高標準條例第2 條，中華民國九十六年罪犯減刑條例第2
條第1 項第3 款、第7 條、第9 條，判決如主文。
本案經檢察官陳建年到庭執行職務。
中　　華　　民　　國　　96　　年　　11　　月　　13　　日
                  刑事第三庭    審判長法  官　周賢銳
                                      法  官  趙文淵
                                      法  官  黃仁松
以上正本證明與原本無異。
如不服本判決應於收受本判決後10日內向本院提出上訴書狀，其
未敘述上訴理由者，並得於提起上訴後10日內向本院補提理由書
狀（均須按他造當事人之人數附繕本）「切勿逕送上級法院」。
中　　華　　民　　國　　96　　年　　11　　月　　13　　日
　　　　　　　　　　　　　　　　　　　書記官  馬蕙梅
附錄本件判決論罪科刑法條：
中華民國刑法第210條
（偽造變造私文書罪）
偽造、變造私文書，足以生損害於公眾或他人者，處5年以下有
期徒刑。
中華民國刑法第216條
（行使偽造變造或登載不實之文書罪）
行使第210條至第215條之文書者，依偽造、變造文書或登載不實
事項或使登載不實事項之規定處斷。
